【裁判字號】    89,台上,5181
【裁判日期】    890831
【裁判案由】    偽造有價證券
【裁判全文】
最高法院刑事判決                              八十九年度台上字第五一八一號
    上訴人  台灣高等法院檢察署檢察官
    被  告  乙○○
            甲○○
右上訴人因被告等偽造有價證券案件，不服台灣高等法院中華民國八十七年三月九日
第二審判決（八十六年度上訴字第一二六五號，起訴案號：台灣桃園地方法院檢察署
八十五年度偵字第三三三號），提起上訴，本院判決如左：
    主  文
原判決撤銷，發回台灣高等法院。
    理  由
本件原判決以公訴意旨略以：被告甲○○、乙○○係朋友關係，甲○○於民國八十一
年十一月間某日在台中市○區○○街七十二號住處，拾獲其母莊碧富所遺失之票據號
碼：0000000號、付款人：台中市第八信用合作社美村分社，蓋有莊碧富印章
之空白支票一紙後，竟意圖為自己不法之所有，予以侵占入己（侵占遺失物之部分已
罹於追訴權時效）。嗣甲○○因經濟拮据，遂與亦缺錢花用之乙○○，共同意圖供行
使偽造有價證券之用，由甲○○於八十一年十二月間，在台中市某地之西餐廳內，將
該紙支票交付乙○○，由乙○○設法將該紙支票貼現使用，乙○○即於八十一年十二
月二十三日，在台北市○○路、內江街口某一餐廳內，偽造發票日「八十二年二月二
十日」、金額新台幣（下同）三十五萬元後，持以行使，向陳長興借款二十五萬元，
並由乙○○簽發面額二十五萬元之本票一紙交予陳長興作為擔保，陳長興再將該紙支
票轉向其姐蘇陳淑蘭調借現金。詎乙○○因遲至八十三年二月三日仍無法返還借款，
蘇陳淑蘭乃於八十三年二月三日將支票提示，因該紙支票業由莊碧富於八十二年六月
十日申報掛失止付，嗣經警追查循線查獲。因認被告等共同涉犯刑法第二百零一條第
一項之偽造有價證券罪嫌云云。經審理結果，認被告等之犯罪不能證明，因而撤銷第
一審論處被告等共同意圖供行使之用，而偽造有價證券罪刑之判決，改判諭知被告等
均無罪，固非無見。
惟查：審理事實之法院對於被告有利及不利之證據，應一律注意，詳為調查，綜合全
案證據資料，本於經驗法則以定其取捨，並將取捨證據及得心證之理由於判決內詳為
說明。故證據雖已調查，而尚有其他部分並未調查，仍難遽為被告有利或不利之認定
；苟非調查之途已窮，而被告之犯罪嫌疑仍屬不能證明，要難遽為無罪之判斷；如有
應調查之證據未予調查，率行判決，其判決當然為違背法令。被告甲○○於原審供稱
：「因我媽（指莊碧富）不識字，都是用鋼印蓋（指簽發支票）……」；莊碧富於原
審亦證稱：「因為我不識字，（用票習慣上金額）都用打字機打的」（原審卷八十六
年五月八日審判筆錄、八十六年十一月二十七日訊問筆錄）。如果無訛，原審對於莊
碧富本人所簽發之支票除大寫之金額外，其他如發票日期等究竟由何人填寫，並未詳
加調查釐清，且對於所謂向台中市第八信用合作社調取之莊碧富自八十一年十月一日
起迄八十二年六月三十日所簽發之第四三九－七號帳戶之支票影本，未於審判期日踐
行調查之程序（原審審判筆錄），即採該等支票影本為被告等有利之論據，其所踐行
之訴訟程序已有可議。原判決理由四又謂前述支票影本中八十二年元月十二日，金額
依序為二千元、一萬零三百五十元，八十二年二月十五日，金額為十萬元，八十二年
三月二十日，金額為六萬二千元，八十二年五月二十六日，金額為十四萬一千八百零
七元，八十二年五月二十八日，金額為十五萬六千四百元，八十二年六月二日，金額
為十一萬二千五百元支票計七紙，其上之字跡，與莊碧富所親自簽發之大部分支票，
均顯著不同，而認莊碧富所稱借票與被告甲○○一節並非虛構等語。按諸莊碧富如不
識字，則其簽發之支票，何來其本人之字跡可供比對﹖原審未予釐清明，遽為上開
論斷，亦嫌速斷。另莊碧富於原審稱系爭支票本來放在其皮包，是「要去看房子（買
房子）想要做為訂金」用等語（原審卷八十六年十一月二十七日訊問筆錄），如果亦
無訛，則該支票上大寫之金額部分，是否為莊碧富以打字機所打繕？若然，則其對於
系爭支票之票載金額能否諉謂不知？再參以檢察官偵查時莊碧富堅指系爭支票為其所
遺失；甲○○稱係其於家中撿到，而交給乙○○調現；乙○○稱支票係甲○○交給伊
的，甲○○告訴伊支票是向其母偷的等語（台灣桃園地方法院檢察署八十四年度偵緝
字第一八六號偵查卷第七頁正面、第十四頁背面、第十七頁背面），各人所稱之情節
雖有不一，但均指被告等不法取得系爭支票，而無權簽發則無二致，且與莊碧富在原
審審理時另稱：「過去是常借他（指甲○○）票……但這張我沒有印象，不過他說有
跟我借，我還問他說為何向我借而不跟我講開多少金額，他才說開了三十五萬元給乙
○○……」等語（原審卷八十七年一月七日訊問筆錄），亦不相符。實情如何？被告
等及莊碧富嗣於事實審中均翻異前詞稱支票係甲○○向莊碧富所借，而交由乙○○向
他人調借現款云云，有無事後勾串飾卸或迴護之情形，尚非無疑，有待釐清。以上疑
點與被告等有無偽造支票犯行之認定，至有關係，原審未詳加根究明白，遽為被告等
無罪之判決，其審理猶有未盡。檢察官上訴意旨，指摘原判決不當，尚非全無理由，
應認有撤銷發回更審之原因。
據上論結，應依刑事訴訟法第三百九十七條、第四百零一條，判決如主文。
中      華      民      國    八十九    年      八      月    三十一    日
                              最高法院刑事第五庭
                                  審判長法官  董  明  霈
                                        法官  丁  錦  清
                                        法官  林  茂  雄
                                        法官  王  居  財
                                        法官  張  祺  祥
      右正本證明與原本無異
                                              書  記  官
中      華      民      國    八十九    年      九      月      六      日


司法院資訊處製作；財團法人民間司法改革基金會備份。
